【裁判字號】    98,交上訴,48
【裁判日期】    980602
【裁判案由】    公共危險等
【裁判全文】
臺灣高等法院刑事判決                98年度交上訴字第48號
上  訴  人  丙○○
即  被  告
選任辯護人  劉添錫律師
上列上訴人因公共危險等案件，不服臺灣臺北地方法院97年度交
訴字第162號，中華民國98年3月17日第一審判決（起訴案號：臺
灣臺北地方法院檢察署97年度偵字第23495號），提起上訴，本
院判決如下：
    主  文
上訴駁回。
    事  實
一、丙○○為明美綜合實業有限公司司機，平日負責載送貨物，
    為從事駕駛業務之人。丙○○於民國（下同）97年8月10日
    晚上11時30分許，駕駛車牌號碼6T-9632號小貨車，沿臺北
    市中山區○○○道由北向南內側車道行駛欲前往大直地區，
    於駛出自強隧道往大直出口前，適有乙○○騎乘車牌號碼
    667-BFB號重型機車行駛於丙○○駕駛之小貨車前方，丙○
    ○原應注意車前狀況及兩車併行之間隔，隨時採取必要之安
    全措施，而當時天氣晴、夜間有照明，視距良好，且路面鋪
    設柏油、乾燥、無缺陷及無障礙物，並無不能注意之情事，
    丙○○竟於駕駛小貨車行經乙○○騎乘之機車旁時，未注意
    車前狀況及保持適當間隔，貿然自後超車，致小貨車右側車
    身擦撞乙○○機車左側把手及後照鏡，使乙○○當場人車倒
    地，因而受有左右手肘、左右膝擦傷及左腳瘀傷等傷害。詎
    丙○○肇事後，已自後視鏡發現乙○○人車倒地，可知乙○
    ○因而受有傷害，明知汽車駕駛人駕駛車輛肇事致人受傷或
    死亡，應即立刻採取救護之必要措施，不得任意駛離現場，
    竟基於逃逸之意，旋即駕車駛離現場，逃逸無蹤。嗣經路人
    記下丙○○之車牌號碼，始循線查獲上情。
二、案經乙○○訴由臺北市政府警察局中山分局報請臺灣臺北地
    方法院檢察署檢察官偵查起訴。
    理  由
一、證據能力部分：按被告以外之人於審判外之言詞或書面陳述
    ，除法律有規定者外，不得作為證據；又被告以外之人於審
    判外之陳述，雖不符合同法第159條之1至第159條之4之規定
    ，但經當事人於審判程序同意作為證據，法院審酌該言詞陳
    述或書面陳述作成時之情況，認為適當者，亦得為證據。當
    事人、代理人或辯護人於法院調查證據時，知有第159條第1
    項不得為證據之情形，而未於言詞辯論終結前聲明異議者，
    視為有前項之同意，刑事訴訟法第159條第1項及第159條之5
    分別定有明文。查本判決下列所引用之各該被告以外之人證
    人乙○○於審判外之陳述（包含書面陳述之道路交通事故現
    場圖、A3類道路交通事故調查報告表、道路交通事故補充資
    料表、道路交通事故調查報告表等），皆屬傳聞證據，惟被
    告雖知上開證據資料為傳聞證據，但於準備程序及審判期日
    中均表示無意見而不予爭執，且迄至言詞辯論終結前亦未再
    聲明異議，審酌上開證據資料製作時之情況，尚無違法不當
    及證明力明顯過低之瑕疵，亦認為以之作為證據應屬適當，
    故揆諸前開規定，爰逕依刑事訴訟法第159條之5規定，認前
    揭證據資料均例外有證據能力。
二、上訴人即被告丙○○坦承於97年8月10日23時30分許，駕駛
    車牌號碼6T-9632號小貨車行經前述事故現場之事實，惟否
    認有業務過失傷害及肇事逃逸犯行，辯稱略以：「當時是駕
    駛小貨車在自強隧道之內側車道，沒有變換車道及超車，也
    沒有擦撞到被害人乙○○的機車。雖然有從後視鏡看到一部
    機車摔倒，但認為自己沒有與該部機車擦撞，所以就沒有停
    下來，並無肇事逃逸之故意」云云。經查：
(一)、被告於上開時地駕駛小貨車沿自強隧道由北向南行駛欲右轉
    往大直地區時，因右側車身擦撞乙○○所騎乘之重型機車左
    前把手及後照鏡，使乙○○人車倒地並受有傷害等事實，業
    據證人乙○○於原審證稱：「本來是騎在自強隧道的外車道
    上，出了隧道後因為要往內湖，所以變到中間車道，後來就
    有一輛貨車從後方內側車道右轉要往大直方向，擦撞到機車
    把手與後視鏡，當時機車旁只有被告駕駛的貨車，並沒有其
    他車輛，可以確定是被告的貨車擦撞到我的機車。被告撞到
    我後，並沒有停留即駛離現場，我並沒有看到被告的車號，
    是有一輛路過的機車記下車號，我才依該車號報警查獲被告
    」等語在卷（原審卷第25-27頁）。經核證人乙○○之證詞
    ，與其在警詢及檢察事務官偵查時之陳述均無矛盾，且復於
    本院到庭具結陳述係被小貨車前門車身部分擦撞等情明確，
    並有道路交通事故現場圖、A3類道路交通事故調查報告表、
    道路交通事故補充資料表、道路交通事故調查報告表(一)、(二)
    及車禍現場暨小貨車擦撞痕跡高度比對照片與機車把手以及
    照後鏡高度比對照片附卷可參，足見證人乙○○證詞之可信
    性，且被告亦自承其行車方向係由自強隧道右轉往大直地區
    ，則其需由自強隧道內側車道右轉進入北安路，亦堪認證人
    乙○○指述因被告右轉而遭到擦撞一事為真。
(二)、辯護意旨雖略以：「被告沒有聽到碰撞聲音，確信乙○○機
    車摔倒與被告無關，才會繼續開車，被告之小貨車也沒有任
    何擦撞痕跡，本件沒有經過鑑定，只有告訴人指訴，告訴人
    應向右側倒地，其稱向左倒地與情理不符，且告訴人將機車
    受損零件藏匿」等語，然查，依據警察拍照並且比對機車把
    手以及照後鏡高度（見卷附以量尺比對拍攝之照片）與被告
    所駕駛之小貨車之相同高度處，有多處擦撞痕跡，則辯護人
    稱小貨車並無任何擦撞痕跡等詞，與事證不符，又本件關於
    被告是否肇事並非僅有告訴人之指訴，且有告訴人提出之傷
    害診斷書，而被告於警察、本院詢問時，亦分別稱：「我見
    到我右後視鏡有部機車倒地」、「我在右轉後才看到他摔倒
    在後面」，而警察拍攝比對機車把手與照後鏡高度，比對小
    貨車高度，復有擦撞痕照片可查，被告雖辯解該等痕跡係金
    屬擦撞，然如係金屬擦撞將使車體破損，而非照片所示之擦
    撞痕跡，至於辯護人所稱被害人機車應向右側倒地，並無依
    據，且告訴人已經詳細陳明向左倒地之過程，經核並無違背
    常理之處，至於告訴人將機車送修，未提出送修零件，辯護
    人雖稱：「告訴人將機車受損零件藏匿」等語，但此項陳述
    並無依據，且告訴人並未請求機車損壞之費用，並無藏匿修
    理零件之必要，又被告亦坦承從後照鏡看到機車倒地，是辯
    護人此項辯解並非可信，至於辯護人雖陳稱告訴人於開始時
    說小貨車車頭碰撞告訴人機車等情，然證人即處理警察甲○
    ○證稱不知道，且告訴人於97年8月11日警察第一次詢問係
    稱：「該車右側車身擦撞」，於97年8月30日警察第二次詢
    問係稱：「擦撞我車之左前車頭」等語，並非辯護人所陳之
    「車頭」擦撞，是辯護人所陳各情與證據並不相符，而不可
    取。
(三)、按「刑法上之過失，其過失行為與結果間，在客觀上有相當
    因果關係始得成立。所謂相當因果關係，係指依經驗法則，
    綜合行為當時所存在之一切事實，為客觀之事後審查，認為
    在一般情形下，有此環境、有此行為之同一條件，均可發生
    同一之結果者，則該條件即為發生結果之相當條件，行為與
    結果即有相當之因果關係。反之，若在一般情形下，有此同
    一條件存在，而依客觀之審查，認為不必皆發生此結果者，
    則該條件與結果不相當，不過為偶然之事實而已，其行為與
    結果間即無相當因果關係（76年台上字第192號判例）」，
    「上訴人為從事汽車駕駛業務之人，既見對面有來車交會，
    而仍超車，於超車時，又未保持半公尺以上之安全間隔，竟
    緊靠右側路邊駛車，迫使在其右邊之林女駕駛之機車，無路
    行駛，一時慌急，操作不穩，緊急煞車，機車右前方裝置之
    後視鏡，碰到路邊之電桿而傾倒，致使機車後座林女之母摔
    倒地上，因傷斃命。是上訴人之違規行車，與林母之死亡，
    顯有相當因果關係，應負業務過失致人於死之罪責（69年台
    上字第3119號判例）」，且按汽車行駛時，駕駛人應隨時注
    意車前狀況及兩車併行之間隔，並隨時採取必要之安全措施
    ，道路交通安全規則第94條第3項定有明文。被告考領有適
    當駕駛執照，並以駕駛為業，本應注意上揭規定。而案發當
    時天氣晴、夜間有照明、路面鋪設柏油、乾燥、無缺陷、無
    障礙物、視距良好等情狀，有道路交通事故調查報告表附卷
    可稽，客觀上亦無不能注意之情事。被告疏未注意保持安全
    間距及注意車前狀況，致其所駕駛之小貨車擦撞證人乙○○
    所騎乘之機車，使證人乙○○重心不穩而人車倒地，其駕駛
    行為顯有過失。又被告之過失行為確已造成證人乙○○受有
    左右手肘、左右膝擦傷及左腳瘀傷之傷害等情，有國防部醫
    學院三軍總醫院附設民眾診療服務處診斷證明書附卷足憑。
    被告之過失行為即與證人乙○○所受傷害間具有相當因果關
    係，被告應自負過失傷害之責。
(四)、按汽車駕駛人駕駛汽車肇事，不論其責任之歸屬為何，均有
    義務留在肇事現場，採取救護或其他必要措施，並向警察機
    關報告，以維護他人之生命與其他用路人之交通安全。刑法
    第185條之4之立法目的，即係促使駕駛人於肇事致人死傷時
    ，能立即對被害人施以救護，以期減少死傷，是該罪之成立
    祇以行為人有駕駛動力交通工具肇事致人死傷，並有逃逸之
    意及事實即為已足，尚不以行為人明知被害人確有死傷之情
    形為必要。查被告確有於上揭時、地駕駛貨車擦撞證人乙○
    ○所騎乘之機車等事實，業如上述，是被告本應對其負有肇
    事責任一事有所知悉，其空言辯稱不知本件車禍事故與其有
    關，已難憑採。再參以被告於偵查即自承有發現乙○○機車
    倒地之情形，且該路段當時並無其他車輛（偵卷第53頁），
    足見被告確係知悉乙○○人車倒地之事實。又本案證人乙○
    ○係騎乘機車遭被告擦撞倒地，衡情可知乙○○必有受傷之
    高度可能性，被告明知此情，卻未停車施以必要協助，旋即
    駛離現場，事後係由路人告知證人乙○○被告貨車車號始循
    線查獲，足認被告確有肇事逃逸之圖。
(五)、綜上，被告前開辯解不足採信，本件事證明確，被告犯行洵
    堪認定，應依法論科。
三、論罪科刑部分：
(一)、被告丙○○為明美綜合實業有限公司司機，平日負責載送貨
    物，業據被告陳明在卷，並有該小貨車之照片在卷可查，是
    被告丙○○為從事駕駛業務之人，其因駕駛貨車過失致人受
    傷，並於肇事後逃逸，核其所為，係犯刑法第284條第2項前
    段之業務過失傷害罪及同法第185條之4之駕駛動力交通工具
    肇事致人受傷逃逸罪。被告所犯上開二罪間，犯意各別，行
    為互殊，罪名有異，應予分論併罰。
(二)、原審認被告罪證明確，並適用刑事訴訟法第299條第1項前段
    ，刑法第284條第2項前段、第185條之4、第41條第1項前段
    ，刑法施行法第1條之1之規定，審酌被告平日係以駕駛為業
    務，卻未遵守交通規則撞傷被害人，致被害人受有傷害，且
    被告犯後飾詞否認犯行，未能積極賠償告訴人之損害，未見
    悔意等一切情狀，分別就被告丙○○從事業務之人，因業務
    上之過失傷害人部分，量處拘役伍拾日，並諭知如易科罰金
    ，以新臺幣壹仟元折算壹日，就被告駕駛動力交通工具肇事
    ，致人受傷而逃逸部分，量處有期徒刑陸月，並且諭知如易
    科罰金，以新臺幣壹仟元折算壹日。
(三)、經核原判決認事用法並無不合，量刑之諭知均屬妥適，上訴
    人即被告上訴意旨仍執前詞否認犯罪，指摘原判決不當，為
    無理由，應予駁回。
據上論斷，應依刑事訴訟法第368條，判決如主文。
本案經檢察官楊秀琴到庭執行職務。
中    華    民    國    98    年    6     月    2     日
            刑事第十二庭  審判長法  官   蔡永昌
                                法  官   陳榮和
                                法  官   施俊堯
以上正本證明與原本無異。
刑法第284條第2項業務過失傷害部分不得上訴。
刑法第185條之4部分如不服本判決，應於收受送達後10日內向本
院提出上訴書狀，其未敘述上訴之理由者並得於提起上訴後10日
內向本院補提理由書（均須按他造當事人之人數附繕本）「切勿
逕送上級法院」。
                                書記官   顧哲瑜
中    華    民    國    98    年    6     月    3     日
附錄：本案論罪科刑法條全文
刑法第284條：
因過失傷害人者，處六月以下有期徒刑、拘役或五百元以下罰金
，致重傷者，處1年以下有期徒刑、拘役或五百元以下罰金。
從事業務之人，因業務上之過失傷害人者，處一年以下有期徒刑
、拘役或一千元以下罰金，致重傷者，處三年以下有期徒刑、拘
役或二千元以下罰金。
刑法第185條之4 ：
駕駛動力交通工具肇事，致人死傷而逃逸者，處六月以上五年以
下有期徒刑。


司法院資訊處製作；財團法人民間司法改革基金會備份。
